最高法院刑事判決　　　　　　　　　　　　　　　九十一年度台上字第二八三八號
　上　訴　人　甲○○
右上訴人因業務過失致人於死案件，不服台灣高等法院高雄分院中華民國八十九年一
月二十六日第二審判決（八十八年度上易字第二一三Ｏ號，起訴案號：台灣高雄地方
法院檢察署八十八年度偵字第一四八五九、一五六五九號），提起上訴，本院判決如
左：
    主  文
原判決關於甲○○部分撤銷，發回台灣高等法院高雄分院。
    理  由
本件原判決認定上訴人甲○○係設於高雄縣鳥松鄉松埔北巷二十三之二號日水飼料產
業股份有限公司（下稱日水公司）之董事長，係該事業之實際經營負責人，為從事業
務之人。緣日水公司之飼料生產過程，係將魚粉、墨魚粉、豆粉等原料比例混合後，
經粉碎機粉碎後加入原料混合，再由斗昇機送入料倉，斗昇機之馬達軸承在做例行維
護保養時，操作人員必須至斗昇機下方之機坑內工作，甲○○係日水公司之負責人，
對該公司員工進入坑內從事維護保養工作時，應設置符合安全衛生標準之適當機械通
風設備，以防止氣體及缺氧空氣引起之危害，依當時情形並無不能注意之情事，竟疏
未注意，未依規定設置機械通風設備，致日水公司操作員林德明於民國八十八年四月
十四日上午九時許，至該機坑內作維護保養工作時，該機坑入口長約一百公分，寬約
七十公分，深約二百公分，其內已有約高一百三十公分之污水，平時係密閉不通風，
林德明未先抽水並通風即進入機坑工作，因坑內惡臭且一氧化碳濃度達七十五 PPM，
林德明因而缺氧休克溺水，日水公司廠長陳長益見狀，亦進入機坑內搶救，雖將林德
明救出，但自己亦因同一原因休克溺水，二人經送醫急救，先後於當日上午十時及十
一時許不治死亡。因而維持第一審認上訴人犯勞工安全衛生法第三十一條第一項及刑
法第二百七十六條第二項之罪，依想像競合犯關係論處上訴人從事業務之人，因業務
上之過失致人於死罪刑，固非無見。惟查刑法上之過失犯，以行為人對於結果之發生
應注意並能注意而不注意為成立要件。上訴人自始辯稱其自八十六年間生病後，即很
少到公司，公司業務均由廠長即被害人陳長益負責，案發日其不在現場，通常有積水
時，都是先抽掉水再做保養，並提出診斷證明書為證。證人翁長榮亦證述上訴人生病
後很少到公司，現場工作都由廠長負責等語。告訴人陳殷錦證稱「（為何飼料機器
下方有水呢？有否定期抽廢水呢？）因飼料機器在地面上，下方屬地下室，因最近有
下雨，水才跑進去的，有水就抽水」（見陳長益相驗卷第三頁背面）。又案發後，台
灣省政府勞工處南區勞工檢查所到現場檢查，發現抽水泵尚置於坑內，排水管延伸至
廠房外，其電源線置於地面上，且災害原因分析欄（四）載明「經查該機坑遇雨極易
積水，人員欲下機坑需以抽水泵將積水抽出」（見同上相驗卷第三十四頁背面、第三
十五頁），且有照片數幀附卷可稽。如以上情事非虛，是否先行抽水後，機坑內之一
氧化碳濃度即會降低至無害之程度？原判決既認定日水公司設有廠長，負責公司之勞
工安全衛生事務（見原判決第六頁第五、六行），而該機坑通常有水時就先抽水，案
發日上訴人亦不在場，則其對於當日被害人林德明未先抽水即進入機坑工作及陳長益
未經抽水亦進入機坑救人之危險，是否有注意防範之可能？為上訴人是否能注意而不
注意之先決問題。原判決僅就上訴人應注意而不注意之點加以論斷，而於上訴人能否
注意之事實爭點並未依法審認，徒以上訴人為日水公司登記負責人，該公司人員不多
，規模不大，逕認上訴人應負業務上之過失責任，尚嫌理由不備。上訴意旨指摘原判
決不當，非無理由，應認原判決關於上訴人部分有撤銷發回更審之原因。
據上論結，應依刑事訴訟法第三百九十七條、第四百零一條，判決如主文。
中      華      民      國    九十一    年      五      月    二十三    日
                              最高法院刑事第二庭
                                  審判長法官  陳  錫  奎
                                        法官  洪  清  江
                                        法官  李  伯  道
                                        法官  呂  丹  玉
                                        法官  洪  佳  濱
      右正本證明與原本無異
                                              書  記  官
中      華      民      國    九十一    年      五      月    三十一    日
